【裁判字號】    90,台上,8001
【裁判日期】    901228
【裁判案由】    偽造文書
【裁判全文】
最高法院刑事判決                                九十年度台上字第八○○一號
    上  訴  人  甲○○
右上訴人因偽造文書案件，不服台灣高等法院中華民國八十八年八月三十日第二審判
決（八十八年度上訴字第一七二七號，起訴案號：台灣台北地方法院檢察署八十七年
度偵字第五十號），提起上訴，本院判決如左：
    主  文
原判決撤銷，發回台灣高等法院。
    理  由
本件原判決認定：上訴人甲○○於民國八十四年四月間，持其胞弟張緯鴻（原名張云
亭）所有之台北縣新店市○○路五十七巷十八號建物及土地所有權狀影本、八十二年
、八十三年度房屋稅繳款單，及其妹張雅芳（公訴人誤為甲○○）所有八十三年度薪
資所得新台幣（下同）六十萬元之扣繳憑單，及張雅芳先前交付委請上訴人辦理抽股
票之身分證影本一份，交予姓名不詳專門代辦貸款之人，委託向銀行辦理信用貸款，
嗣因信用貸款辦不成，該不詳姓名之人即私自變造前開張云亭名義之建物及土地所有
權狀、房屋稅繳款單為「張雅芳」名義，並將前揭張雅芳名義之扣繳憑單薪資金額變
造為八十二萬五千元（上訴人就變造所有權狀、房屋稅繳款單及薪資扣繳憑單部分不
知情，詳後述），將前開不實之資料填具於信用卡申請書，經上訴人同意，冒用「張
雅芳」名義，持向美商花旗銀行股份有限公司台北分行（以下簡稱花旗銀行）申請信
用卡，致該銀行陷於錯誤而核發卡號0000000000000000號之ＶＩＳ
Ａ信用卡金卡一張，足以生損害於張雅芳及該發卡銀行。該不詳姓名之人於拿取前揭
信用卡後，交付予上訴人，上訴人因需款急用，乃將前揭信用卡背面偽造「張雅芳」
之署名後，意圖為自己不法所有，基於概括犯意，持前揭信用卡，連續自八十四年五
月間起至八十五年一月十一日止，於原判決附表所示之日期、地點，於簽帳單上偽簽
「張雅芳」署名，偽造張雅芳確認消費金額之簽帳單私文書後（一式三份），持以行
使交付與該特約商店核對，足以生損害於發卡銀行及依約與持卡人交易之特約商店確
認持卡人身分之正確性及張雅芳之利益，使與信用卡中心簽約之特約商店陷於錯誤，
而詐得相當於原判決附表所示編號一至七價值之財物，或以該信用卡至自動付款機設
備提領現金之方式，以張雅芳名義詐借如原判決附表編號八至十之現金，合計十九萬
六千三百二十九元等情。因而維持第一審論處上訴人以共同連續行使偽造私文書，足
以生損害於他人罪刑之判決，而駁回上訴人在第二審之上訴，雖非無見。惟按有罪判
決書之事實一欄，為判斷其適用法令當否之準據，法院應將依職權認定與論罪科刑有
關之事實，翔實記載，然後於理由內逐一說明其憑以認定之證據，並使事實認定與理
由說明，互相適合，且所載之事實理由與其所宣告之主文，尤必互相一致，否則即屬
理由矛盾，按諸刑事訴訟法第三百七十九條第十四款後段規定，均屬判決理由矛盾之
當然違背法令。經查：（一）按共同正犯，係共犯間有共同犯罪之意思聯絡，縱各自
分擔犯罪行為之一部，然係相互利用他人之行為，以達其犯罪之目的，非僅就其自己
實施之行為負其責任，即對於其他共同正犯所實施之行為，亦應共同負責。本件原判
決事實欄認定：該不詳姓名之人私自變造前開張云亭名義之建物及土地所有權狀、房
屋稅繳款單為「張雅芳」名義，及將前揭張雅芳名義之扣繳憑單薪資金額變造為八十
二萬五千元後，將前開不實之資料填具於信用卡申請書，經上訴人同意，冒用「張雅
芳」名義，持向花旗銀行申請信用卡，經花旗銀行核發信用卡，該不詳姓名之人於拿
取前揭信用卡後，交付予上訴人等情，如屬無誤。則該不詳姓名者將不實資料填具於
信用卡申請書，既係經上訴人同意，何以又認定上訴人不知情？如上訴人不知情，何
以理由欄又認定上訴人與該不詳姓名男子間有犯意聯絡及行為分擔，而論以共同正犯
？上訴人與該不詳姓名者間，究竟如何為犯意聯絡、行為分擔？原判決非惟於事實欄
記載前後矛盾，與判決理由所述亦不相適合，而其判決主文又以共犯論之，致原判決
主文、事實、理由無一相合，原判決未予糾正第一審判決之違誤，竟予以維持，殊嫌
不當。（二）又按被告所成立之數個犯罪行為，於各行為間如有裁判上一罪關係應從
一重處斷者，係就各該犯罪間，以法定刑最重者論罪；如法定刑度相同者，則擇其情
節較重者論罪。本件原判決論處上訴人以共同連續行使偽造私文書罪刑，必也上訴人
所犯數罪間，其較重之罪為連續之犯行且係與他人共犯之情形，方得論以上開罪刑。
經核原判決所認定之上揭事實，如屬不虛，就偽造私文書詐取信用卡部分，原判決似
認定上訴人與該不詳姓名者共犯，惟該犯行並無連續犯之情形；就上訴人於取得信用
卡後偽造簽帳單消費或至自動付款機設備提領現金部分，原判決似認定係由上訴人單
獨連續犯罪；而原判決理由欄，竟籠統敘述「被告甲○○與不詳姓名之男子間有犯意
聯絡及行為分擔，為共同正犯」，則上訴人究於何時？就何犯行？有與該不詳姓名之
人共同連續犯之，而得以共同連續行使偽造私文書論罪？原判決事實之記載及理由之
敘述均不明，本院自無從為其法律適用是否得當之判斷。（三）原判決理由三、說明
上訴人以信用卡利用自動付款機設備詐取財物之行為，應論以修正後之刑法第三百三
十九條之二第一項之罪，固屬無誤。惟上訴人以信用卡冒張雅芳之名簽帳消費詐取財
物部分，顯與上開利用自動付款機設備詐取財物之行為不同，應屬刑法第三百三十九
條第一項之詐欺取財罪，原判決理由三、竟認上訴人「持該信用卡於如附表所示之時
間、地點，冒張雅芳之名簽帳消費詐取財物，或以信用卡於自動付款機預借現金部分
，係犯刑法第二百十六條、第二百十條之行使偽造私文書罪、第三百三十九條之二第
一項之利用自動付款設備詐欺財物罪」，似同論以刑法第三百三十九條之二第一項之
罪，而置刑法第三百三十九條第一項之犯行於不論，即有判決不適用法則之違誤。又
按連續犯須基於概括犯意，連續數行為而犯同一罪名，而所謂同一罪名，係指構成犯
罪要件相同之罪名而言，業經司法院大法官會議釋字第一五二號解釋在案，上訴人於
簽帳單上偽造張雅芳簽名詐得為如原判決附表編號一至七財物之行為，及以信用卡利
用自動付款機設備提領現金方式，以張雅芳名義詐借如原判決附表編號八至十現金之
行為，是否得認係連續數行為犯構成犯罪要件相同之罪名，而得以連續犯視同一罪？
原判決理由未予說明，遽以連續犯論擬，亦嫌判決理由不備。上訴意旨雖未指摘及此
，惟以上為本院得依職權調查之事項，應認原判決有撤銷發回之原因。
據上論結，應依刑事訴訟法第三百九十七條、第四百零一條，判決如主文。
中      華      民      國     九十     年     十二     月    二十八    日
                              最高法院刑事第十一庭
                                  審判長法官  林  增  福
                                        法官  邵  燕  玲
                                        法官  吳  昆  仁
                                        法官  陳  世  雄
                                        法官  惠  光  霞
      右正本證明與原本無異
                                              書  記  官
中      華      民      國     九十一   年      一      月      七      日


司法院資訊處製作；財團法人民間司法改革基金會備份。
